【裁判字號】    96,上更(一),374
【裁判日期】    970310
【裁判案由】    違反槍砲彈藥刀械管制條例
【裁判全文】
臺灣高等法院高雄分院刑事判決     96年度上更(一)字第374號
上  訴  人
即  被  告  甲○○
           (原名洪村石)
選任辯護人  柳聰賢     律師
上列上訴人因違反槍砲彈藥刀械管制條例案件，不服臺灣屏東地
方法院95年度訴字第597 號中華民國95年9月29日第一審判決（
起訴案號：臺灣屏東地方法院檢察署94年度偵字第3819號），提
起上訴，判決後經最高法院發回更審，本院判決如下：
     主  文
原判決關於出借槍彈部分暨定執行刑部分均撤銷。
甲○○未經許可，出借可發射子彈具有殺傷力之槍枝，處有期徒
刑年肆月，併科罰金新臺幣肆萬元，罰金如易服勞役，以新臺
幣壹仟元折算壹日。
扣案如附表所示之物沒收。
     事  實
一、甲○○明知非經中央主管機關許可，不得持有、寄藏具有殺
    傷力之改造手槍及子彈，竟仍基於寄藏之犯意，於民國（以
    下同）93年6 月下旬某日，在屏東縣屏東市某處，受友人「
    小郭」委託寄放，代為保管藏置具有殺傷力之改造手槍1 枝
    及子彈6 顆並加以持有（寄藏槍枝部分已經原審判決確定）
    ，嗣於93年11月9 日下午1 時許，甲○○與黃士德、郭憲德
    、邱一鳴及綽號「塑膠」之成年男子在屏東市○○路345 號
    甲○○之兄洪登福所經營之新宏順貨運行內泡茶聊天，甲○
    ○等5 人於聽聞洪登福提及與蔡明圖間之車輛買賣糾紛後，
    遂在洪登福之邀約下，欲同行前往找尋蔡明圖理論，適甲○
    ○於出發前，將停放於該貨運行前其所有之機車置物箱打開
    ，黃士德發現置物箱內藏放有甲○○所持有之手槍（子彈6
    顆均於彈匣內），即向甲○○商借而持有之（黃士德非法持
    有槍彈部分已判刑確定），並由甲○○、郭憲德共乘機車一
    部，洪登福駕駛車號XB-1919 號之自用小客車搭載黃士德、
    邱一鳴、綽號「塑膠」之男子至屏東市凌雲里田中8 之2 號
    蔡明圖所經營之連明企業社，除黃士德於車內等候，洪登福
    、甲○○、郭憲德、邱一鳴及「塑膠」則進入連明企業社內
    理論，嗣因與蔡明圖及其子蔡正烘、員工陳盈宗一言不合，
    雙方人馬大打出手，詎黃士德竟持所借之手槍，入內先向天
    花板擊發一槍，隨即又擊發二槍，致蔡正烘左小腿、陳盈宗
    右小腿均受有傷害（受傷部分，另為不起訴處分），洪登福
    、甲○○、黃士德、郭憲德、邱一鳴及「塑膠」於開槍後則
    立即逃離現場。事後黃士德將所借之手槍藏置於新宏順貨運
    行內之桌子下，待甲○○發現後，為免警方追查，於93年11
    月底某日，在屏東市○○路某處，將該槍丟棄於行經該地之
    垃圾車內。嗣經被害人蔡政烘、陳盈宗報案後，為警循線查
    獲，並扣得遺留於現場之制式子彈2 顆、已擊發之制式彈殼
    3 顆。
二、案經屏東縣警察局屏東分局移送臺灣屏東地方法院檢察署檢
    察官偵查起訴。
    理  由
壹、程序部分：
一、按被告以外之人於審判外之言詞或書面陳述，除法律有規定
    者外，不得作為證據，刑事訴訟法第159 條第1 項固有明文
    。惟被告以外之人於檢察事務官、司法警察官或司法警察調
    查中所為之陳述，與審判中不符時，其先前之陳述具有較可
    信之特別情況，且為證明犯罪事實存否所必要者，得為證據
    ，亦為刑事訴訟法第159 條之2 所明定。本件證人即共同被
    告黃士德先於警詢時陳稱：我向被告甲○○借取前揭改造手
    槍（內有子彈）時，被告甲○○說「好，你帶著這把手槍跟
    我們去的時候不要被別人看到」等語；嗣於原審審理時則改
    稱：被告甲○○拒絕出借手槍後，他趕著出去，我就順手把
    槍插在褲頭，被告甲○○沒有看到，也沒有跟我說何話云云
    ，前後證述不符。審酌證人黃士德於法院審理時經檢察官提
    示警詢筆錄內容後復改稱：當天被告甲○○有說不要被別人
    看到等語，再經原審詢以警詢時證述之內容時，其則稱已遺
    忘等情，足認證人黃士德於警詢時所為之陳述，因記憶較為
    深刻清晰，且尚無心詳細考量證詞對自己或他人所生之利害
    關係，應與事實較為相合；復參以證人黃士德於原審審理時
    亦自承警詢所述實在，是黃士德之警詢筆錄顯具有較可信之
    特別情況，且為證明本案犯罪事實存否所必要，自得為本案
    之證據。
二、次按被告以外之人於審判外之陳述，雖不符同法第159 條之
    1 至之4 之規定，而經當事人於審判程序同意作為證據，法
    院審酌該言詞陳述或書面陳述作成時之情況，認為適當者，
    亦得為證據。又當事人、代理人或辯護人於法院調查證據時
    ，知有第159 條第1 項不得為證據之情形，而未於言詞辯論
    終結前聲明異議者，視為有前項之同意，同法第159 條之5
    亦定有明文。查本案證人洪登福、郭憲德、邱一鳴、蔡明圖
    、蔡政烘、陳盈宗於警詢時之證述，均為審判外之陳述而屬
    傳聞證據，上訴人及辯護人於本院準備程序及審判程序中對
    於上開證人之證述暨其他相關具傳聞性質之證據資料之證據
    能力，均表示同意做為証据，審酌前述証人之陳述及證據資
    料作成時之情況，核無違法取證或其他瑕疵，認為以之作為
    證據為適當，上開證人於審判外之陳述及相關證據資料，自
    得做為證據。
三、按「證人、鑑定人依法應具結而未具結者，其證言或鑑定意
    見，不得作為證據」，刑事訴訟法第158 條之3 定有明文。
    同法第159 條之1 第2 項雖規定，被告以外之人於偵查中向
    檢察官所為之陳述，除顯有不可信之情況者外，得為證據，
    惟該被告以外之人於偵查中向檢察官所為之陳述，性質上仍
    屬傳聞證據（即審判外之陳述），而因檢察官依法有訊問證
    人及鑑定人之權，且均「應命具結」，且檢察官向被告以外
    之人所取得之陳述，原則上均能遵守法律規定，不致違法取
    供，其可信性極高，為兼顧理論與實務，因而規定除顯有不
    可信之情況者外，得為證據（參考刑事訴訟法第159 條之1
    立法理由）。但被告以外之人於偵查中向檢察官所為之陳述
    ，仍應依法具結，始有證據能力（最高法院94年度台上字第
    1644號判決意旨可資參照）。再刑事訴訟法第158 條之3 規
    定乃在擔保該證言或鑑定意見，係據實陳述或公正誠實之可
    信性，故未依法具結者，依證據絕對排除法則，當然無證據
    能力不得作為證據。經查：共同被告黃士德於95年4 月12日
    經檢察官訊問時就被告甲○○部分之待證事實有重要關係之
    親身知覺、體驗事實所為之陳述（見偵查卷第44頁），即居
    於證人之地位為之，又無刑事訴訟法第186 條第1 項但書所
    定不得命具結之情形，自應依同條第1 項前段之規定命其具
    結，使之知悉其有據實陳述之義務，以擔保其證言之真實性
    ，該供述證據始具證據能力，惟證人黃士德於偵查中向檢察
    官所為之上開陳述，並未依法具結，依上開說明，自不得作
    為證據。
貳、實體部分：
一、訊之上訴人甲○○否認出借前開改造手槍及制式子彈，辯稱
    ：係黃士德自行拿取，我有說你不要拿，他說要先看一下，
    就拿去看了，我說你看完要放在機車置物箱裡，我要出去一
    下，就先騎機車出去，我不知道當時黃士德有把槍放在身上
    云云。惟查：
（一）上訴人甲○○於警詢時坦承：黃士德看到機車內的黑色皮
      包，他看一看就把黑色皮包拿走，我有看到黃士德將手槍
      插在他腰際，將黑色皮包丟在我的機車上，當時黃士德及
      黃士德的朋友說他們也要一起去（連明企業社）等語（見
      警卷第8 、9 頁）；上訴人甲○○嗣於檢察官偵訊時亦坦
      稱：（問：為何會讓黃士德帶槍到現場？）當時我要拿檳
      榔，剛好被他看到，才會被他拿去，黃士德攜槍到現場的
      事只有我和黃士德知道等語不諱（見偵查卷第44頁）；核
      與證人即共同被告黃士德於警詢時證稱：甲○○到機車置
      物箱內拿檳榔，我跟過去看見置物箱內有1 手提包，我就
      把它拿起來看，發現裡面裝著1 支槍，有上彈匣，我向他
      借來看，甲○○跟我說不要、我們有事情要出去了，我就
      說我跟你們一起去，我坐車上就好了，甲○○跟我說「好
      、你帶著這把手槍跟我們去的時候，不要被別人看見」，
      我就把槍放在褲子口袋跟著他們到現場去，我從置物箱取
      出手槍時只有甲○○看到等語（見警卷第15頁、偵查卷第
      25、26頁）大致相符。
（二）又證人洪登福、郭憲德、邱一鳴亦均證述渠等於「新宏順
      貨運行」時，黃士德即已表示欲同往「連明企業社」之意
      ，而與甲○○、黃士德、黃士德之友人等人分乘機車、自
      小客車前往「連明企業社」等情明確（見警卷第3 、23、
      30頁）；復參以證人黃士德於原審審理時結證稱：甲○○
      把置物箱關起來轉頭就出去了，關置物箱之前就跟我說不
      要讓別人看到，說完之後就把置物箱關起來，（問：若甲
      ○○有說不要把槍借給你，你是否會拿？）不會等語（見
      原審卷第53頁），足見上訴人甲○○明知黃士德欲與其一
      同前往「連明企業社」，而於黃士德自行拿取手槍並向其
      商借時，一開始雖表示不願出借之意，然經黃士德再次詢
      問後，上訴人甲○○即表示「好、你帶著這把手槍跟我們
      去的時候，不要被別人看見」等語，提醒黃士德攜帶前揭
      槍枝、子彈一同前往時勿被他人發現，並隨即將機車置物
      箱關上，而與黃士德等人分乘機車、自小客車前往「連明
      企業社」，是由上訴人甲○○上開言語、行動可知，上訴
      人甲○○確有將前揭改造手槍及子彈借予黃士德管領持用
      之意，且此同意出借槍、彈予黃士德之意，並不因係黃士
      德主動拿取前揭槍枝、子彈，或因上訴人甲○○一開始曾
      表示拒絕出借之意而受影響，又黃士德借得該槍彈後，持
      往槍擊現場開槍傷人，足見黃士德亦有借用該槍之意。
（三）至證人黃士德於原審審理中雖翻異前詞改稱：甲○○沒有
      看到我將手槍插在褲頭，也沒有跟我說什麼話，甲○○不
      知我要跟他一起出去云云，惟此不僅與其前於2 次警詢、
      偵訊及原審準備程序時一致之陳述不相符合，亦與上訴人
      於警詢時之供述，及證人洪登福、郭憲德、邱一鳴前揭證
      述不符，且證人黃士德經檢察官提示警詢筆錄內容後即改
      稱：當天甲○○有說不要被別人看到等語，顯見證人黃士
      德上開證述，無非嗣後迴護之詞，不足採信。
（四）又經警在案發現場扣得之子彈2 顆、彈殼3 顆扣案，上開
      子彈經送鑑定結果，研判均係口徑9mm （9 ×19mm）制式
      子彈，認具殺傷力，而上開彈殼3 顆經鑑定結果則認均係
      已擊發之口徑9mm （9 ×19mm）制式彈殼，此有內政部警
      政署刑事警察局94年3 月2 日刑鑑字第0940027573號槍彈
      鑑定書1 件在卷可憑；復參以共同被告黃士德於前揭時、
      地擊發前開改造手槍及子彈，確使被害人蔡政烘、陳盈宗
      遭槍擊而受有前揭傷害，足見該手槍及子彈確均具有殺傷
      力無訛。
    綜上所述，因黃士德向上訴人甲○○借槍時，上訴人甲○○
    雖曾表示不同意，惟黃士德仍即自行拿取該槍並放入口袋，
    上訴人甲○○並未反對，並表示要放好勿被人看見，此即表
    示其已同意出借該槍，又黃士德借得該槍彈後，放入口袋再
    持往槍擊現場開槍傷人，足見黃士德亦有借用該槍之意，是
    上訴人甲○○確有出借前揭改造手槍及子彈之行為，事証明
    確，上訴人甲○○所辯係卸責之詞，不足採信，其犯行已堪
    認定。
二、核上訴人甲○○所為，係犯修正前槍砲彈藥刀械管制條例第
    11條第2 項之出借可發射子彈具有殺傷力之槍枝罪，及槍砲
    彈藥刀械管制條例第12條第2 項之出借子彈罪。上訴人甲○
    ○以一出借行為同時未經許可而出借具殺傷力之改造手槍、
    子彈而同時觸犯上開罪名，為想像競合犯，應依刑法第55條
    規定從一重之修正前槍砲彈藥刀械管制條例第11條第2 項未
    經許可出借槍枝罪處斷。
三、按行為後法律有變更者，適用行為時之法律。但行為後之法
    律有利於行為人者，適用最有利於行為人之法律，刑法第2
    條第1 項定有明文；又犯罪在刑法施行前，比較裁判前之法
    律孰為有利於行為人時，應就罪刑有關之一切情形，比較其
    全部之結果，而為整個之適用，不能割裂而分別適用有利益
    之條文（最高法院27年上字第2615號判例意旨參照）。本件
    上訴人甲○○行為後，槍砲彈藥刀械管制條例已於94年1 月
    26日修正公布，同年月28日生效；又刑法亦於95年7 月1 日
    修正施行，就上訴人甲○○論罪科刑應適用法律敘述如下：
（一）原槍砲彈藥刀械管制條例第11條於上訴人甲○○行為後業
      經刪除，並與原條例第8 條、第10條、第11條合併修正為
      第8 條，茲比較原條例第11條第2 項、第4 項及修正後該
      條例第8 條第2 項、第4 項規定之法定本刑，已分別從「
      3 年以上10年以下有期徒刑，併科新臺幣7 百萬元以下罰
      金」及「1 年以上7 年以下有期徒刑，併科新臺幣7 百萬
      元以下罰金」，提高為「5 年以上有期徒刑，併科新臺幣
      1 千萬元以下罰金」及「3 年以上10年以下有期徒刑，併
      科新臺幣7 百萬元以下罰金」，經比較修正前、後之法定
      刑，顯以修正前規定較有利於上訴人甲○○，關於槍砲彈
      藥刀械管制條例部分，應適用修正前規定較有利於上訴人
      甲○○。至其中同條例第12條第2 項、第4 項之規定，並
      未修正，此部分無庸比較適用，附此敘明。
（二）上訴人甲○○行為後，刑法第33條第5 款亦經修正為：「
      罰金：新臺幣1 千元以上，以百元計算之」，與修正前刑
      法第33 條 第5 款規定「罰金：1 元以上。」不同，比較
      新舊法結果，新法之罰金刑下限業已提高，此部分修正後
      之刑法亦無較有利於上訴人甲○○。
（三）上訴人甲○○行為時即修正前有關罰金易服勞役折算標準
      ，刑法第42條第2 項前段原規定：「易服勞役以1 元以上
      3 元以下折算1 日」，又據修正前罰金罰鍰提高標準條例
      第2 條前段規定，就其原定數額提高為100 倍折算1 日，
      則修正前之易服勞役折算標準，應以銀元100 、200 、30
      0 元折算1 日，即新臺幣300 、600 、900 元折算1 日。
      惟修正後之刑法第42條第3 項前段規定：「易服勞役以新
      臺幣1 仟元、2 仟元或3 仟元折算1 日。」，經比較修正
      前、後之易服勞役折算標準，應以修正後刑法之規定較有
      利於上訴人甲○○。
（四）刑法第55條雖亦於94年7 月1 日修正施行，就想像競合犯
      ，新法第55條增訂但書係科刑之限制，然此為法理之明文
      化，非屬法律之變更（最高法院95年第8 次刑事庭會議決
      議），毋庸為新舊法之比較，亦附此敘明。
    經比較結果，修正前之槍砲彈藥刀械管制條例出借改造手槍
    部分較有利於上訴人甲○○，此部分應適用修正前槍砲彈藥
    刀械管制條例之規定；至修正刑法部分經綜合比較結果，修
    正後之刑法對上訴人甲○○較為有利，故刑法修正部分應依
    刑法第2 條第1 項後段規定，適用95年7 月1 日修正後之刑
    法法律規定論處。
四、原審予以論科，固非無見，惟查本件原審綜合比較修正後刑
    法適用結果，認修正後之刑法對上訴人甲○○較為有利，惟
    原判決就併科罰金新臺幣肆萬元易服勞役部分，仍以新臺幣
    玖佰元即銀元佰元折算壹日即適用舊法，尚有未洽，上訴
    人甲○○否認出借槍彈，雖無理由，惟原判決此部分既有可
    議，原判決此部分暨定執行刑部分自應予撤銷改判。審酌上
    訴人甲○○素行尚可，出借槍、彈予共同被告黃士德使用並
    發生槍擊，已造成社會治安之實際危害，並致他人受有傷害
    ，其犯罪之動機、方法、所生危害等一切情狀，爰仍依原判
    量處有期徒刑3 年4 月，併科罰金新臺幣4 萬元，就罰金刑
    部分併諭知如易服勞役以新台幣1 千元折算1 日。扣案具有
    殺傷力之制式子彈2 顆，係屬違禁物，應依刑法第38條第1
    項第1款 之規定宣告沒收；又未扣案之前開具殺傷力之改造
    手槍1 把及槍內制式子彈1 顆，亦係違禁物，雖據上訴人甲
    ○○供稱業經棄置於垃圾車上，惟並無證據證明業已滅失，
    亦應依刑法第38條第1 項第1 款之規定宣告沒收之；另扣案
    之制式彈殼3 顆，因已擊發，已無殺傷力，已非違禁物，亦
    非上訴人所有之物，核與沒收規定不符，此部分自不得諭知
    沒收，併予敘明。
據上論斷，應依刑事訴訟法第369 條第1 項前段、第364 條、第
299 條第1 項前段，修正前槍砲彈藥刀械管制條例第11條第2 項
、槍砲彈藥刀械管制條例第12條第2 項，刑法第11條前段、第2
條第1 項、第55條、第42條第3 項、第38條第1 項第1 款，判決
如主文。
本案經檢察官許月雲到庭執行職務。
中    華    民    國    97    年    3     月    10    日
                      刑事第六庭  審判長法  官  王憲義
                                        法  官  邱永貴
                                        法  官  張盛喜
以上正本證明與原本無異。
如不服本判決應於收受本判決後10日內向本院提出上訴書狀，其
未敘述上訴理由者，並得於提起上訴後10日內向本院補提理由書
狀（均須按他造當事人之人數附繕本）「切勿逕送上級法院」。
中    華    民    國    97    年    3     月    10    日
                                        書記官  黃一秋
附表：扣案之制式子彈2 顆、未扣案之黑色改造手槍1 把、制式
      子彈1顆。
附錄本判決論罪科刑法條：
修正前槍砲彈藥刀械管制條例第11條：
未經許可，製造、販賣或運輸第4 條第1 項第1 款所稱其他可發
射金屬或子彈具有殺傷力之各式槍砲者，處5 年以上有期徒刑，
併科新臺幣1 千萬元以下罰金。
未經許可，轉讓、出租或出借前項所列槍砲者，處3 年以上10年
以下有期徒刑，併科新臺幣7 百萬元以下罰金。
意圖供自己或他人犯罪之用，而犯前2 項之罪者，處無期徒刑或
7 年以上有期徒刑，併科新臺幣1 千萬元以下罰金。
未經許可，持有、寄藏或意圖販賣而陳列第1 項所列槍砲者，處
1 年以上7 年以下有期徒刑，併科新臺幣7 百萬元以下罰金。第
1 項至第3 項之未遂犯罰之。
修正後槍砲彈藥刀械管制條例第12條


司法院資訊處製作；財團法人民間司法改革基金會備份。
